【裁判字號】    99,消債抗,45
【裁判日期】    990702
【裁判案由】    更生事件
【裁判全文】
臺灣臺北地方法院民事裁定            99年度消債抗字第45號
抗  告  人  甲○○
代  理  人  林彥苹律師
上列抗告人因消費者債務清理條例更生事件，對於中華民國九十
九年四月八日本院九十九年度消債更字第四九號裁定提起抗告，
本院裁定如下：
    主  文
抗告駁回。
抗告費用新臺幣壹仟元由抗告人負擔。
    理  由
一、本件抗告人聲請意旨略以：其無能力清償對台新國際商業銀
    行（下稱台新銀行）等銀行債務，且所負之債務總額未逾新
    台幣（下同）一千二百萬元，爰依消費者債務清理條例（下
    稱消債條例）聲請裁定更生云云。原裁定則以抗告人不能證
    明其不能清償或有不能清償之虞，遂駁回抗告人之聲請。
二、本件抗告意旨略以：原裁定指自民國九十八年六月起至九十
    九年三月止實收薪資總額為四十萬三千四百四十二元，平均
    每月薪資為四萬零三百四十四元，加上台北市社會局按月核
    發之育兒補助二千五百元，每月可資運用之收入高達四萬二
    千八百四十四元，扣除每月應分擔之家庭生活費一萬二千元
    後，餘額三萬零八百四十四元。然上開薪資中之不休假獎金
    一萬七千九百一十三元、年終獎金二萬九千四百七十元及考
    核獎金三萬九千二百九十四元及加班費，並非抗告人每月得
    受領之經常性所得。又抗告人縱同意債權人所提清償方案，
    但債權人良京資產管理股份有限公司（下稱良京資產公司）
    業已執行抗告人之財產，其所得受償金額勢必高於其他債權
    人，債權人銀行自不可能同意與抗告人達成協議；若抗告人
    僅就其中部分與債權人銀行達成協商，而任由良京資產公司
    繼續強制執行，自與消債條例謀求債務人更生意旨不符，爰
    提起抗告云云，並聲明：（一）原裁定廢棄；（二）准為更
    生聲請。
三、按債務人不能清償債務或有不能清償之虞者，得依本條例所
    定更生或清算程序，清理其債務，消債條例第三條定有明文
    。又聲請更生或清算不合程式或不備其他要件者，法院應以
    裁定駁回之；債務人對於金融機構因消費借貸、自用住宅借
    款、信用卡或現金卡契約而負債務，在聲請更生或清算前，
    應提出債權人清冊，以書面向最大債權金融機構請求協商債
    務清償方案，並表明共同協商之意旨，復為同條例第八條、
    第一百五十一條第一項所明定。再者，消債條例所定前置協
    商程序，旨在使金融機構與債務人就特定種類之債務清理事
    務上，利用法院程序外解決之協商機制，為迅速有效之自主
    性解決，而此一程序之進行，有賴當事人間之協力配合，本
    於誠信為基礎，形成債務清理之共識，各當事人自應負有最
    大的誠實協力義務以促協商成立，並藉由法院之事後核可，
    賦予協商內容作為執行名義之正當性，若債務人為直接進入
    更生程序，遂於前置協商程序時故意使協商破裂，雖有債務
    協商不成立之形式，然藉由脫法方式造成此結論，難謂債務
    人有進行債務清理之誠意。
四、經查：
（一）本件抗告人之最大債權金融機構即台新銀行於九十九年二
      月十日提出之債務協商方案內容為「抗告人就其無擔保債
      務，分一百五十九期，零利率，每月還款金額一萬二千九
      百二十九元」（見原審卷第17頁）；再依抗告人提出之員
      工薪資單所示，其每月固定收入包括本俸、專業加給、交
      通費補助及清潔獎金共三萬九千六百四十五元，扣除債權
      人聲請強制執行之法院扣款一萬二千七百九十五元及勞健
      保費用暨其他扣款後，尚餘二萬四千三百十七元（見原審
      卷第56頁及第57頁），而其配偶每月約可分擔家庭費用一
      萬三千元，有抗告人提出之財產及收入狀況說明書在卷可
      查（見原審卷第10頁），則扣除強制執行扣款金額及勞健
      保費用暨其他費用之後，抗告人家庭每月可用收入尚有三
      萬七千三百十七元（抗告人可用收入24317+抗告人配偶可
      用收入13000＝37317）；又抗告人在財產及收入狀況說明
      書所記載之必要支出，除第六項保險費部分屬商業性保險
      非屬必要性支出應予剔除之外，其他縱依抗告人所陳，其
      每月家庭生活支出計二萬五千元（房租7,000元+伙食費
      12,000元+雜費3,0 00元+所得稅預留款1,000元+生活雜費
      2,000元=25,000元，見原審卷第9頁），則抗告人上開每
      月可用收入三萬七千三百十七元扣除其必要生活支出後，
      尚餘一萬二千三百十七元（37,317-25,000=12,317），此
      與台新銀行上開提出之清償方案僅有六百十二元之差距（
      台新銀行之清償方案12,929-12,317=612），故僅以抗告
      人每月固定薪資不計算其爭執之不定額加班費、台北市社
      會局育兒補助每月二千五百元、每年年終分可領得之年終
      獎金、考核獎金、不休假獎金、國民旅遊卡補助等款項，
      抗告人仍僅需稍撙節開支即可依台新銀行提出之協商方案
      清償；況且，抗告人於九十六年度及九十七年度之年綜合
      所得分別為五十七萬八千六百七十四元及六十萬三千二百
      三十九元（見原審卷第18頁至第19頁之綜合所得清單），
      故抗告人九十六年度及九十七年度每月平均所得各為四萬
      八千二百二十三元（578674÷12＝48222.8，小數點以下
      四捨五入）及五萬零二百七十元（603239÷12＝50269.9
      ，小數點以下四捨五入），可見抗告人除上開每月固定薪
      資之外，尚有其他收入，尤認抗告人每月收入扣除必要之
      家庭支出後，仍有依台新銀行提出之清償方案清償之能力
      ，本件聲請人聲請更生自與消債條例第三條規定不合。
（二）抗告人雖另主張其債權人除金融機構外，尚包含良京資產
      公司，良京資產公司並不受抗告人與債權銀行協議內容之
      限制，縱抗告人與債權銀行協商成立，良京資產公司仍可
      獨自受領全部執行所得，其他債權銀行勢必不願與抗告人
      達成協商，且抗告人就該筆債務將永無清償可能性云云，
      然查，最大債權銀行台新銀行已知抗告人尚有其他非金融
      機構債權約一百十五萬元且有另案強制執行扣薪，此觀卷
      附台新銀行九十九年五月二十五日台新總債務協商部字第
      09900009072號函（見本院卷第15頁至第17頁）即為可知
      ，但台新銀行仍願協同其他債權銀行，同意如抗告人能達
      成債務清償方案，且全部履行完畢，即就全部債權三百三
      十七萬七千九百十六元，減免一百二十八萬二千二百五十
      二元，並以減免後之債權總金額二百零五萬五千六百六十
      四元，分一百五十九期，零利率，每月清償一萬二千九百
      二十九元之方案，並代為通知未納入前置協商之資產管理
      股份有限公司請其與債務人個別協商，而其中良京資產公
      司表示不願撤回強制執行，抗告人遂向台新銀行表示無法
      接受該行所提出之清償方案（見本院卷第17頁之台新銀行
      九十九年五月二十五日台新總債務協商部字第
      09900009072號函），顯見本件前置協商不成立並非債權
      銀行不願成立協商，而係抗告人以尚有其他債權人未列入
      協商為由拒絕成立協商。惟消債條例所定之前置協商，並
      未強制全體債權人加入，抗告人尚不能以仍有其他債權人
      未列入前置協商而拒絕最大債權銀行所提出具有履行可能
      性之清償方案；再者，倘抗告人因前置協商方案所不及之
      債權人行使權利之後，造成其無法履行協商方案時，非不
      得請求法院開啟債務清理程序之機會，抗告人倘若日後發
      生不可歸責於己之事由，致無法繼續履行債務時，仍得依
      消債條例第一百五十一條第五項規定向法院聲請更生，是
      抗告人尚難以非金融機構債權人未列入協商為由，片面拒
      絕還款方案，致協商不成立，而逕向法院聲請更生。至抗
      告人爭執良京資產公司執行其資產依民法第三百二十三條
      規定先抵充利息、費用，最後始抵本金，將造成永遠不能
      清償該債務等情，惟抗告人並未提出計算式釋明其每月遭
      強制執行之扣款金額均不能清償本金，致其永遠不能清償
      該債務，況此為抗告人與良京資產公司協商債務清償方式
      之問題，抗告人仍不能以此拒絕台新銀行所提出其能負擔
      之清償方案。
（三）從而，本件抗告人以非金融機構債權人未列入協商且拒絕
      撤回強制執行為由，片面拒絕台新銀行提出之還款方案致
      協商不成立，難認具正當理由，本件抗告人應有能力依台
      新銀行提出之清償方案履行，及清償非金融機構債務，再
      參以抗告人已自陳其負債大於資產，自應依誠實及信用之
      原則，撙節開銷並誠實勤勉履行債務，然抗告人竟未能勉
      力接受債權人所提供其能力足可負擔範圍之清償方案，致
      與金融機構協商不成立，而率爾聲請依更生程序清理其債
      務，益徵抗告人無協商謀求更生分期償債之真意，亦與前
      述消債條例之立法目的有違。
五、綜上所述，本件更生之聲請與消債條例第三條所定之更生要
    件未合，而上開欠缺要件無從補正，自應駁回其更生之聲請
    ，原裁定駁回抗告人更生之聲請，並無違誤。抗告意旨仍指
    摘原裁定不當，求予廢棄另為裁定，為無理由，應予駁回。
六、據上論結，本件抗告為無理由，依消債條例第十五條，民事
    訴訟法第四百九十五條之一第一項、第四百四十九條第一項
    、第九十五條、第七十八條，裁定如主文。
中    華    民    國    99    年      7    月    2    日
                民事第三庭    審判長法    官  丁蓓蓓
                                    法    官  周玉琦
                                    法    官  黃書苑
以上正本係照原本作成。
本裁定不得抗告。
中    華    民    國    99    年      7    月    2    日
                                    書 記 官  蔡月女

司法院資訊處製作；財團法人民間司法改革基金會備份。
